ACORDAO-COMPLETO-2424415

ACÓRDÃO 10170/2020 ATA 33/2020 - PRIMEIRA CÂMARA

VISTOS, relatados e discutidos estes autos de tomada de contas especial, instaurada devido à omissão no dever de prestar contas dos recursos federais disponibilizados pelo Fundo Nacional de Desenvolvimento da Educação (FNDE) ao Município de Baraúna/RN, em 2016, para atendimento do Programa Nacional de Apoio ao Transporte do Escolar (PNATE) ;
	ACORDAM os Ministros do Tribunal de Contas da União, reunidos em Sessão da 1ª Câmara, diante das razões expostas pelo Relator, em:
	9.1. julgar irregulares as contas da responsável Antônia Luciana da Costa Oliveira, com fundamento nos arts. 1º, inciso I, e 16, inciso III, alínea "c", da Lei 8.443/1992;
9.2. condenar a responsável Antônia Luciana da Costa Oliveira, com fundamento no art. 19, caput, da Lei 8.443/1992, a pagar os valores relacionados a seguir, atualizados monetariamente e acrescidos dos juros de mora, calculados a partir das respectivas datas até o dia do efetivo pagamento, e fixando-lhe o prazo de 15 (quinze) dias, contados da ciência, nos termos do art. 214, inciso III, alínea "a", do Regimento Interno do TCU, para que comprove perante este Tribunal o recolhimento do montante aos cofres do Fundo Nacional de Desenvolvimento da Educação (FNDE) :
	Valores originais (R$) 
	Datas das ocorrências

	16.501,22
	5/1/2016

	13.251,08
	4/3/2016

	13.251,08
	6/4/2016

	13.251,08
	4/5/2016

	13.251,08
	3/6/2016

	13.251,08
	7/7/2016

	26.502,16
	8/9/2016

	13.251,08
	6/10/2016

	13.251,08
	8/11/2016

	9.3. aplicar à responsável Antônia Luciana da Costa Oliveira a multa prevista no art. 57 da Lei 8.443/1992, no valor de R$ 15.000,00 (quinze mil reais) , fixando-lhe o prazo de 15 (quinze) dias da notificação, nos termos do art. 214, inciso III, alínea "a", do Regimento Interno do TCU, para que comprove perante este Tribunal o recolhimento da referida quantia aos cofres do Tesouro Nacional, a qual deverá ser atualizada monetariamente a partir da data do presente acórdão, se paga após o vencimento;
	9.4. autorizar, desde logo, nos termos do art. 28, inciso II, da Lei 8.443/1992, a cobrança judicial da dívida, caso não atendida a notificação;
	9.5. autorizar, caso solicitado, o pagamento das dívidas em até 36 (trinta e seis) parcelas mensais e consecutivas, observada a forma do art. 26 da Lei 8.443/1992 c/c o art. 217 do Regimento Interno do TCU;
9.6. esclarecer ao responsável que, caso se demonstre, por via recursal, a correta aplicação dos recursos, mas não justifique a omissão da prestação de contas, o débito poderá ser afastado, mas permanecerá a irregularidade das contas, dando-se ensejo à aplicação da multa prevista no art. 58, inciso I, da Lei 8.443/1992;
	9.7. enviar cópia deste acórdão, acompanhado do relatório e voto, à Procuradoria da República no Estado do Rio Grande do Norte, para as medidas que entender cabíveis.

Tomada de contas referente à omissão no dever de prestar contas de recursos do PNATE.

Primeira Câmara

Prefeitura Municipal de Baraúna/RN.

3. Responsável: Antônia Luciana da Costa Oliveira (XXX.497.664-XX), ex-prefeita.

13.1. Ministros presentes: Walton Alencar Rodrigues (Presidente), Benjamin Zymler, Bruno Dantas e Vital do Rêgo (Relator).
13.2. Ministro-Substituto presente: Weder de Oliveira.

ACORDAO-COMPLETO-2485312

Acórdão 10979/2021 - Primeira Câmara

VITAL DO RÊGO

Trata-se de tomada de contas especial instaurada pelo Fundo Nacional de Desenvolvimento da Educação (FNDE) contra Antônia Luciana da Costa Oliveira, ex-prefeita de Baraúna/RN, responsabilizada pela omissão no dever de prestar contas dos recursos federais disponibilizados, em 2016, para atendimento no município do Programa Nacional de Apoio ao Transporte do Escolar (PNATE) , no montante de R$ 149.011,97.
2.	Intimada pelo FNDE a cumprir a obrigação, a responsável não se manifestou.
3.	Em instrução inicial, a Secex/TCE observou que, não obstante o prazo para a prestação de contas ter se encerrado em 21/8/2017, portanto já na gestão da nova mandatária Lúcia Maria Fernandes do Nascimento, "não há que se falar em corresponsabilidade" da sucessora, que "adotou as medidas legais de resguardo ao erário, conforme representação protocolizada junto ao Ministério Público Federal (...) , considerada suficiente pela Procuradoria Federal no FNDE".
4.	Sendo assim, a ex-prefeita Antônia Luciana da Costa Oliveira foi citada pela "não comprovação da boa e regular aplicação dos recursos federais repassados em face da omissão no dever de prestar contas", bem como chamada em audiência pela "não disponibilização das condições materiais mínimas e necessárias para que o seu sucessor pudesse apresentar a prestação de contas".
5.	Passado o prazo regimental para resposta, a responsável não apresentou defesa nem efetuou o pagamento do valor devido.
6.	Desse modo, a Secex/TCE, ao considerar a responsável revel, propõe que suas contas sejam julgadas irregulares, a teor do art. 16, inciso III, alíneas "a" e "c", da Lei 8.443/1992, com condenação ao pagamento do débito representado pelos valores abaixo tabelados e de multa proporcional, considerando por esta absorvido a sanção que seria resultante da audiência:
	Data de ocorrência
	Valor histórico (R$) 

	5/1/2016
	16.501,22

	4/3/2016
	13.251,08

	6/4/2016
	13.251,08

	4/5/2016
	13.251,08

	3/6/2016
	13.251,08

	7/7/2016
	13.251,08

	8/9/2016
	26.502,16

	6/10/2016
	13.251,08

	8/11/2016
	13.251,08

	7/12/2016
	13.251,03

7.	No seu parecer, o Ministério Público junto ao TCU colocou-se de acordo com a proposta da unidade técnica, mas ressalvou a "necessidade de ser excluída (...) da fundamentação para o julgamento pela irregularidade das contas (...) a alínea 'a' do inciso III do art. 16 da Lei 8.443/1992", pois "o prazo para apresentação da prestação de contas dos recursos (...) venceu em 21/8/2017 (...) , quando a Sra. Antônia Luciana da Costa Oliveira não mais ocupava o cargo de prefeita municipal (...) ; "logo, a responsável não pode vir a ser condenada pelo TCU pela conduta atinente à omissão no dever de prestar contas."
	É o relatório.

não há.

Procurador Rodrigo Medeiros de Lima.

TOMADA DE CONTAS ESPECIAL. PNATE. OMISSÃO NO DEVER DE PRESTAR CONTAS. CITAÇÃO E AUDIÊNCIA. REVELIA. AFASTAMENTO DA RESPONSABILIDADE DA SUCESSORA. NÃO COMPROVAÇÃO DA APLICAÇÃO DOS RECURSOS. CONTAS IRREGULARES. DÉBITO. MULTA.

TOMADA DE CONTAS ESPECIAL (TCE)

Secretaria de Controle Externo de Tomada de Contas Especial (Secex/TCE).

Por não ter havido a prestação de contas dos recursos disponibilizados pelo Fundo Nacional de Desenvolvimento da Educação (FNDE) ao Município de Baraúna/RN, em 2016, para atendimento do Programa Nacional de Apoio ao Transporte do Escolar (PNATE) , foi responsabilizada pela omissão a ex-prefeita Antônia Luciana da Costa Oliveira.
2.	Embora o prazo para a prestação de contas tenha vencido em 21/8/2017, já na gestão seguinte, a sucessora foi isenta de responsabilização, pois, segundo o Relatório de TCE nº 262/2018 - DIREC/COTCE/CGAPC/DIFIN-FNDE/MEC, "adotou as medidas de resguardo ao erário, conforme demonstra a Representação Judicial protocolada nesta Autarquia e acatada pela Procuradoria Federal no FNDE". (peça 14) 
3.	Não houve manifestação da ex-prefeita Antônia Luciana da Costa Oliveira às intimações feitas pelo FNDE e pelo TCU. Neste Tribunal, o ofício de citação e audiência foi inicialmente enviado ao endereço da responsável constante da base da Receita Federal, mas os Correios o devolveram com a informação "mudou-se" (peças 28/29) . Em seguida, o ofício foi remetido ao endereço em que a responsável foi citada pela Justiça Federal do Rio Grande do Norte, tendo lá sido recebido (peças 30/33) e, assim, perfazendo a comunicação, na forma do art. 179, inciso II, do Regimento Interno do TCU, que dispensa a entrega em mãos próprias.
4.	Configurada a revelia, a Secex/TCE propõe que as contas da ex-prefeita Antônia Luciana sejam julgadas irregulares, com sua condenação ao pagamento do débito equivalente aos recursos do PNATE para 2016 e de multa proporcional. Conforme a unidade técnica, a sanção que seria decorrente da audiência pela "não disponibilização das condições materiais mínimas e necessárias para que o seu sucessor pudesse apresentar a prestação de contas" fica absorvida.
5.	Ao concordar, no substancial, com a proposta da Secex/TCE, o Ministério Público junto ao TCU previne que a ex-prefeita Antônia Luciana deve ter suas contas julgadas irregulares com base apenas no art. 16, inciso III, alínea "c", da Lei 8.443/1992, sem inclusão da alínea "a" do mesmo dispositivo, uma vez que ela não pode ser tida como omissa no dever de prestar contas, já que o prazo para tanto venceu na gestão seguinte.
6.	Também estou de acordo com a proposta de julgamento, na forma arrematada pelo MPTCU, mas devo fazer um ajuste no débito.
7.	A proposta de condenação pela integralidade dos créditos na conta municipal do PNATE parte do princípio de que a então prefeita Antônia Luciana os geriu por completo.
8.	No entanto, o extrato bancário (peça 11) , conquanto registre "Saldo Final: R$ 0,00", mostra, como último lançamento de 2016, uma "Aplicação em BB FIX", em 7/12, no valor de R$ 13.251,03, exatamente igual à soma das três últimas ordens bancárias creditadas pelo FNDE no mesmo dia.
9.	Não constam dos autos os extratos da aplicação financeira, mas a inexistência de saques posteriores a 7/12/2016 na conta corrente faz supor que os R$ 13.251,03 permaneceram sem uso até o exercício seguinte.
10.	De modo a confirmar a suposição, consultei o Sistema de Gestão de Prestação de Contas (SiGPC) do FNDE, onde pude verificar que as contas do PNATE de 2017, do Município de Baraúna/RN, foram prestadas com indicação de saldo inicial na conta corrente de R$ 13.388,74, a título de "Saldo Reprogramado do Exercício Anterior", consoante o "Demonstrativo da Receita e da Despesa":
11.	O acréscimo de R$ 137,71 entre os R$ 13.251,03 aplicados em 7/12/2016 e os R$ 13.388,74 existentes em 1/1/2017 decorrem naturalmente dos rendimentos financeiros auferidos no período.
12.	Sendo assim, os créditos feitos pelo FNDE em 7/12/2016, no total de R$ 13.251,03, não devem compor o débito a ser atribuído à ex-prefeita Antônia Luciana da Costa Oliveira, visto que restaram para utilização no ano seguinte e, inclusive, fazem parte da prestação de contas do exercício de 2017.
13.	Por último, com relação à ressalva feita pelo Ministério Público junto ao TCU na fundamentação do julgamento das contas, observo que a citação da responsável mencionou a "não comprovação da boa e regular aplicação dos recursos", fato que assegura o enquadramento na alínea "c" do inciso III do art. 16 da Lei 8.443/1992.
14.	Importante que o responsável tenha ciência de que, na linha da jurisprudência pacífica deste Tribunal, eventual apresentação intempestiva de documentação comprovando a boa e regular aplicação dos recursos financeiros recebidos da União elide o débito, mas não afasta a omissão inicial do gestor, dando ensejo à manutenção pela irregularidade das contas e da multa aplicada.
15.	Dessa forma, ainda que, na via recursal, reste demonstrada a correta aplicação dos recursos, caso o responsável não justifique a omissão no dever de prestar contas, o débito poderá ser afastado, mas suas contas permanecerão irregulares, dando-se ensejo à aplicação da multa prevista no art. 58, inciso I, da Lei 8.443/1992.
	Diante do exposto, voto para que o Tribunal adote o acórdão que submeto a este Colegiado.
TCU, Sala das Sessões Ministro Luciano Brandão Alves de Souza, em 22 de setembro de 2020.
Ministro VITAL DO RÊGO 
Relator